台灣高等法院民事判決　　　　九十年度上易字第七二○號
　　上　訴　人　　乙○○
　　被上訴人　　　丙○○
　　兼法定代理人　甲○○
右當事人間請求所有權移轉登記事件，上訴人對於中華民國九十年九月二十四日台灣
士林地方法院九十年度訴字第三六六號第一審判決提起上訴，本院判決如左：
    主    文
上訴駁回。
第二審訴訟費用由上訴人負擔。
    事實及理由
一、本件上訴人起訴主張：伊獨資興建系爭台北市○○路三五三巷三七、三九號 (以
    下簡稱三七號、三九號) 房屋，並於六十八年九月二十四日將系爭三七號房屋所
    有權應有部分二分之一，附負擔贈與上訴人之弟即被上訴人甲○○，其負擔為：
    甲○○應將該房屋出租他人，並由雙親收取租金作為養老及生活費用至百年後止
    ；上訴人復於八十四年間與被上訴人甲○○、雙親、妹妹郭美珠等家人達成協議
    ，除將系爭三七號房屋租金改由上訴人收取，以作為補償上訴人興建該屋之成本
    與其他費用外，並將系爭三九號房屋所有權應有部分二分之一，經被上訴人甲○
    ○指定，附負擔贈與登記為甲○○之子即被上訴人丙○○所有，其負擔則為該屋
    應出租，租金由上訴人與被上訴人甲○○之父郭春地收取；被上訴人甲○○嗣於
    八十九年四月四日，欲違背前項約定，獨自收取二屋租金，詎料因所求未遂，竟
    對上訴人施加暴行、丟擲木椅，毀損原告汽車，上訴人雖及時避禍，然仍不幸誤
    傷老父，上訴人之父無辜受害後，被上訴人甲○○仍多次委託律師向上開房屋承
    租人具函表明必欲自行收取系爭二屋租金，不願履行前揭負擔之決心，上訴人乃
    依民法第四百十四條第一項、第四百十六條第一項之規定，分別於八十九年十月
    十一日、九十年二月二十七日，以存證信函撤銷上訴人對被上訴人二人之贈與，
    上訴人嗣又發現被上訴人甲○○於八十六年一月廿日未經上訴人同意，以上訴人
    及上訴人配偶郭曹淑美印章遺失為由，先登報聲明印鑑作廢，再擅將上訴人與郭
    曹淑美於鑫展工程有限公司之股份，全數轉讓予其子女丙○○、郭仲軒，被上訴
    人甲○○此種行為已涉有偽造文書之罪嫌，爰再依民法第四百十六條第一項之規
    定，以準備書狀繕本之送達，作為上訴人對被上訴人甲○○撤銷系爭三七、三九
    號房屋所有權各二分之一贈與之意思表示等情，爰依民法第四百十九條第二項、
    第一百七十九條、第一百八十三條之規定，訴請被上訴人二人辦理所有權回復登
    記予上訴人。並聲明：(一)原判決廢棄。(二)被上訴人丙○○、甲○○應分別將附表
    一、附表二所示建築物所有權應有部分二分之一移轉登記予上訴人。
二、被上訴人則以：系爭三七、三九號房屋係由上訴人與被上訴人甲○○之父郭春地
    出資興建，應為家產，其中系爭三七號房屋於六十九年十一月十六日為第一次保
    存登記，分別登記予上訴人之配偶郭曹淑美及被上訴人甲○○二人名下，所有權
    應有部分各二分之一，係屬原始取得，並非上訴人所贈與，亦未附有任何負擔。
    而系爭三九號房屋，原應登記上訴人及被上訴人甲○○應有部分各二分之一，詎
    上訴人竟私擅隱瞞將該房屋全部登記為己有，於八十二年間先以贈與名義移轉二
    分之一持分予其子郭家昇，經父母親發覺後再以贈與移轉持分二分之一予被上訴
    人丙○○，是系爭三九號房屋形式上固以贈與為移轉原因，然並未附有負擔，上
    訴人自不得以民法第四百十二條第一項、第四百十六條第一項第一款之規定撤銷
    贈與，況縱有贈與情事，因系爭房屋之租金迄今仍由上訴人收取，被上訴人未收
    取任何租金，受贈人並無不履行負擔之情事，上訴人仍不得撤銷贈與。至於被上
    訴人甲○○損壞上訴人之自小客車後擋風玻璃，係對物之毀損，而非對上訴人本
    人之侵害行為，與撤銷贈與之法定要件不符，況兩造口角發生於八十九年間，上
    訴人竟於贈與二十一年以後始援引此事撤銷二十一年前之贈與，與誠信原則有悖
    ，且被上訴人甲○○否認有上訴人所指稱之偽造文書行為，另被上訴人丙○○亦
    未對上訴人有任何侵害行為，上訴人撤銷亦不生效，又被上訴人甲○○於八十九
    年四月四日並無誤傷老父郭春地之行為，縱或屬實，亦屬「誤傷」之過失行為，
    非屬故意侵害行為，上訴人撤銷贈與亦與民法第四百十六條第一項第一款規定不
    符等語，資為抗辯。並聲明：上訴駁回。
三、兩造不爭之點：系爭三七號房屋於六十八年十一月十六日為保存登記時，登記予
    上訴人之妻郭曹淑美及被上訴人甲○○，所有權應有部分各二分之一，另系爭三
    九號房屋係於七十一年三月間為保存登記，登記為上訴人單獨所有，上訴人嗣先
    後於八十二年十二月二十七日及八十四年四月二十一日，以贈與為原因，將系爭
    三九號房屋所有權應有部分分別移轉登記予上訴人之子郭家昇及被上訴人丙○○
    各二分之一等事實，為兩造所不爭執，並有上訴人所提出之系爭三七、三九號房
    屋建物登記謄本各一份在卷可稽，堪信為真實。
四、兩造爭執要旨之論述：上訴人主張系爭三七、三九號房屋均為其所獨資興建，其
    於六十八年九月二十四日將系爭三七號房屋所有權應有部分二分之一，附負擔贈
    與被上訴人甲○○，其負擔為：甲○○應將系爭三七號房屋出租他人，並由雙親
    收取租金作為養老及生活費用至百年後止；復於八十四年間與被上訴人甲○○、
    雙親、妹妹郭美珠等家人達成協議，除將系爭三七號房屋租金改由上訴人收取，
    並將系爭三九號房屋所有權應有部分二分之一，經被上訴人甲○○指定，附負擔
    贈與登記為被上訴人丙○○所有，其負擔則為該屋亦應出租，租金由上訴人及父
    郭春地收取等事實，則為被上訴人所否認，辯稱系爭三七、三九號房屋均為上訴
    人與被上訴人甲○○之父郭春地出資興建之家產，並將系爭三七號房屋分別登記
    予上訴人之妻郭曹淑美及被上訴人甲○○各二分之一，嗣上訴人竟未經郭春地同
    意，擅將系爭三九號房屋登記為其單獨所有，又於八十二年間以贈與名義移轉二
    分之一應有部分予其子郭家昇，經父母親發覺後再以贈與名義移轉應有部分二分
    之一予被上訴人丙○○，且未附有任何負擔等語。是本件首應究明者，厥為系爭
    三七號房屋究為何人以何資金興建？興建完成後之性質及其權利歸屬為何？嗣後
    分別登記為上訴人之妻郭曹淑美、被上訴人甲○○其性質及效力如何？上訴人將
    系爭三九號房屋應有部分二分之一移轉登記予被上訴人丙○○之法律性質及其效
    力為何？有無附有負擔？約定之當事人為何人？茲分述如下：
  (一)經查：
    1.證人即上訴人與被上訴人甲○○之父郭春地於九十年四月二十三日於原審法院
      言詞辯論時到庭證稱：「台北市○○路三五三巷三七號房子是我出資建築的，
      至於資金的來源是由我自己種田所得、我兒子乙○○及女兒郭美嬌工作賺的錢
      交給我作為全家生活的開銷使用，三九號（房屋）是拿三七號（房屋）的租金
      興建的，三七號的租金都是我委託上訴人收了之後交給我的，那時因怕要繳稅
      ，（系爭三九號房屋）保存登記時就直接登記在兒子（即上訴人）名下，我的
      意思就是當初要送給他」、「三七號的房子是要送給上訴人太太及被上訴人甲
      ○○，但租金是要給我及我太太養老用的，那時大家都有同意」、「三九號的
      房子蓋好後登記給原告，我的意思是先把這棟房子送給他，以後如果有蓋新的
      房子再送給甲○○，三九號的租金也是由我委託上訴人收了後交給我作為我與
      太太的養老費用及房屋稅金的開支，這點乙○○也同意」等語。(見原審卷五
      六-五七頁)
    2.證人即上訴人與被上訴人甲○○之姊妹郭美珠於九十年四月二十三日於原審法
      院言詞辯論時到庭證稱：「三五三巷三七號房子出資興建時，我已結婚了，但
      我在上訴人公司上班，當時家境因負擔比較重，所以上訴人上班賺的錢有拿回
      家貼補家用」、「（系爭三七號房屋）爸爸一定有出心力及勞力，可能也有拿
      一點錢出來」、「至於三九號房子是誰出錢蓋的我就不清楚了」、「在六十八
      年間除了我爸爸、哥哥賺錢外，還有我姐姐，但她賺的也不多，她有拿錢回來
      」、「我之前所講證言關於三七號房子大部分由上訴人出資的意思是指資金來
      源，至於實際上是從誰的口袋拿出來交給建商以及各自出資的比例，我則實在
      不清楚」等語。(見原審卷第五八-五九頁)
    3.證人即上訴人與被上訴人甲○○之姊妹郭美嬌於九十年六月七日於原審法院言
      詞辯論時到庭證稱：「因（系爭三七號房屋興建）當時家裡情況不好，都是我
      哥哥在賺錢，我當時已經出嫁了，就沒有拿錢回家，我妹妹當時也有工作也有
      幫忙，我爸爸有在種田，當時大家賺的錢都交給媽媽，大哥也是交給媽媽」、
      「三九號的事情郭美珠比較瞭解，因我那時比較少與家裡聯絡」等語。(見原
      審卷第八八頁)
    4.證人即上訴人與被上訴人甲○○已出養之姊妹林秀蘭於九十年六月七日於原審
      法院言詞辯論時到庭證稱：「上訴人及被上訴人甲○○是我的親兄弟，但我從
      小給我姑姑收養，所以姓林，因我常常回家，所以清楚家中事情」、「郭美嬌
      在六十三年未出嫁之前也有賺錢拿回家，郭美珠則是半工半讀，爸爸種田，家
      中經濟來源是他們三個人」、「至於三九號房子蓋的時候，我比較沒有注意，
      所以不知道是誰出錢蓋的」等語。(見原審卷第八九-九十頁)
    ５．綜合對於興建事實親見親聞且對兩造均無偏頗之虞之證人郭春地之證詞，並
      參酌證人郭美珠、郭美嬌、林秀蘭針對家中經濟來源之證詞。足徵於六十八年
      間系爭三七號房屋興建之前，上訴人及被上訴人甲○○及姊妹均與父母同財共
      居於一家（自小出養之林秀蘭及嗣後陸續出嫁者除外），家中除父親郭春地種
      田養家外，上訴人及郭美珠、郭美嬌於出嫁前在外工作之收入，亦均交給父親
      或母親作為全家生活開銷之用，而興建系爭三七號房屋所需之資金，則係由父
      親郭春地以上開家人共同收入所累積之結餘款即家產支付，系爭三七號房屋完
      工後，父親郭春地於徵得家人同意後，於辦理建物所有權第一次登記時，直接
      將該房屋所有權登記予上訴人之妻郭曹淑美及被上訴人甲○○應有部分各二分
      之一，惟該屋之租金須交給郭春地作為其夫妻之生活費，嗣後郭春地又以家產
      即其所收得系爭三七號房屋之租金加上上開家人收入繼續累積之結餘款興建系
      爭三九號房屋，並於徵得家人同意後，於辦理建物所有權第一次登記時，直接
      將該房屋所有權登記為上訴人所有，且該屋之租金亦須交給郭春地作為其夫妻
      之生活費。
  (二)次查：
    1.證人郭美珠雖證稱「蓋（系爭三七號）房子的錢我『推測應該』是我哥哥（即
      上訴人）出的、「當初請工人來蓋，以及付款給工人及設計『應』都是我哥哥
      負責」、「因為我不確定三九號房子是由誰出資，所以所謂蓋房子的成本『應
      』包括三七號部分，至於是否包括三九號部分，我想『應該』有，但實際的數
      字我不清楚」等語，惟因郭美珠就上訴人是否為系爭三七、三九號房屋之出資
      人一節，多屬其個人之意見或推測之詞，況其亦自承「（系爭三七號房屋）爸
      爸一定有出心力及勞力，可能也有拿一點錢出來」、「至於三九號房子是誰出
      錢蓋的我就不清楚「至於三九號房子是誰出錢蓋的我就不清楚了」、「我之前
      所講證言關於三七號房子大部分由上訴人出資的意思是指資金來源，至於實際
      上是從誰的口袋拿出來交給建商以及各自出資的比例，我則實在不清楚」等語
      ，已如前述，是自不能僅憑其個人意見或推測之詞，即遽認為系爭三七、三九
      號房屋係由上訴人個人獨資興建。
    2.證人郭美嬌雖亦證稱「士東路三五三巷三七號的房子，是我哥哥即上訴人出資
      蓋的」、「是媽媽跟我說錢是大哥拿出來的」、「三九號的房子好像也是大哥
      出錢蓋的，．．．三九號的事情郭美珠比較瞭解」、「我推測是原告出錢興建
      這兩棟房子的」等語，顯見郭美嬌係聽母親郭寶金說興建系爭三七號房屋由原
      告出資，係屬傳聞，本難遽信，況稽之卷附由兩造父母郭春地、郭寶金共同書
      立之「聲明書」載明：「．．．三七號、三九號房屋興建工程費概由本人出資
      」等情，是證人郭美嬌所稱「三七號房子是原告出錢蓋的，是我媽媽跟我說錢
      是大哥拿出來的」等語，即難憑採；況證人郭美嬌亦自承「三九號的事情郭美
      珠比較瞭解」、所稱「上訴人出錢興建這兩棟房子」係其個人之「推測」，其
      並未「親眼看到原告交錢」等語，是亦不得僅憑傳聞或其推測之詞，即認定系
      爭三七、三九號房屋為上訴人所獨資興建。
    3.證人林秀蘭雖證稱「士東路三五三巷三七號是上訴人出錢蓋的，因他當時在作
      仲介賺的錢比較多」、「家中其他人因賺錢比較少，所以比較不可能蓋房子」
      等語，惟查證人林秀蘭從小即被兩造之姑姑收養，對家中之事，是否完全瞭解
      ，已非無疑，此由與兩造及父母同住之郭美珠、郭美嬌所瞭解之情形均有部分
      與事實不符即可窺知，且其以上訴人賺錢比較多據以推測系爭三七號房屋為上
      訴人出資，亦屬個人推測之詞，況其亦自承「郭美嬌在六十三年未出嫁之前也
      有賺錢拿回家，郭美珠則是半工半讀，爸爸種田，家中經濟來源是他們三個人
      」、「至於三九號房子蓋的時候，我比較沒有注意，所以不知道是誰出錢蓋的
      」等語，故亦無法僅憑其推測之詞，即認定系爭三七、三九號房屋為上訴人所
      獨資興建。
    4.證人即上訴人與被上訴人甲○○之姊妹郭美惠於九十年六月七日雖亦到庭證稱
      「士東路三五三巷三七號的房子是我大哥蓋的」、「三九號房子也是上訴人出
      錢蓋的」等語，惟證人郭美惠自承其係因「哥哥（即上訴人）經濟狀況比較好
      」、「因家人感情很好，彼此都會談論，所以都知道」，故據以推測「他（即
      上訴人）才有能力出錢蓋（系爭三七號）房子」，且自承「沒有親眼看見他拿
      錢出來」、「三九號的房子也是我上訴人出錢蓋的，理由跟前面一樣」、「我
      在六十九年出國，七十五年回國」等語，顯見其亦係憑藉傳聞或個人臆測，而
      認為系爭三七、三九號房屋為上訴人出資興建，甚至其於系爭三九號房屋興建
      期間根本不在國內，基於同上理由，亦不能憑其推測之詞，即認定系爭三七、
      三九號房屋係上訴人獨資興建。
    ５又証人翁榮隨雖於本院準備程序九十年十二月十五日審理中証稱：「八十八年
      間上訴人及其父郭春地有找伊換算興建房屋之利益，與郭春地見面時郭春地有
      告訴伊這個錢是他大兒子  (即上訴人)出的，但他和太太有在工地作小工及煮
      飯給工人吃等情。」 (見本院卷第五六-五七頁)。惟為証人郭春地於本院九十
      年十二月十五日審理中當庭証稱並沒有見過証人翁榮隨，且未找會計師算，並
　　　証稱「當時尚未分家，伊有拿錢出來，但乙○○有拿錢給伊」 (見本院卷第六
　　　十-六三頁)，是亦難憑証人翁榮隨之証言即認系爭三七、三九號房屋為上訴人
　　　獨資興建。
  (三)至於上訴人雖質疑其父郭春地個人無力獨資或根本無能力出資興建系爭三七、三
    九號房屋等情，惟查：
    1.因郭春地以家產即全家人多年來共同收入所累積之結餘款興建系爭三七號房屋
      ，再以家產即其所收得系爭三七號房屋之租金加上上開全家人收入繼續累積之
      結餘款興建系爭三九號房屋，而非認定系爭三七、三九號房屋均為郭春地個人
      獨資興建，上訴人前述郭春地無力獨資興建系爭三七、三九號房屋之質疑並不
      影響前開結論之認定。
    2.上訴人與被上訴人甲○○之父郭春地於四十二年八月二十五日上訴人尚不滿六
      歲時，除支應家庭生活費外，尚有餘力獨資買受台北市士林區○○○段三角埔
      小段六一八之四地號（二三五二平方公尺，重測分割後為芝蘭段一小段三九一
      、三九二、三九三地號，嗣三九一地號又分割出芝蘭段三九一之一、三九一之
      七地號）土地所有權應有部分二分之一，並以配偶郭寶金之名義登記，有上開
      土地登記謄本在卷可稽；又於五十二年十二月二十六日上訴人甫滿十六歲時，
      除支應家庭生活費外，尚有餘力獨資買受台北市士林區○○○段九一之二地號
      （一一二五平方公尺，重測後為台北市○○區○○段二小段三八六地號）土地
      ，並以乙○○、甲○○二人名義登記應有部分各二分之一，此亦為系爭三七號
      房屋所坐落之土地，有上開土地及建物登記謄本附卷可佐；再於六十年二月四
      日原告年滿二十三歲時，除支應家庭生活費外，尚有餘力獨資買受台北市士林
      區○○○段九二之一地號（六七一平方公尺，重測後為台北市○○區○○段二
      小段三八四地號）土地應有部分四分之一，並以其個人及上訴人二人名義登記
      應有部分各八分之一，嗣於七十四年七月十八日將其個人應有部分移轉登記予
      被告，此即為系爭三九號房屋所坐落之土地，亦有上開土地及建物登記謄本在
      卷可參；此外，郭春地復於七十六年十月二十三、二十四日買受臺北市○○區
      ○○段二小段三三六（六二．三四平方公尺）、三三七（五六三．三平方公尺
      ）、三四九（一二０八．０七平方公尺）地號土地應有部分各四分之一，有上
      開土地所有權狀影本附卷可稽，顯見郭春地於上訴人與被上訴人甲○○均尚年
      幼時，除須撫育五名幼子外，確有能力購地置產，則上訴人質疑其父郭春地於
      上訴人、被上訴人甲○○、郭美嬌、郭美珠均已就業或出嫁之六十八至七十一
      年間，根本無能力出資興建系爭三七、三九號房屋等情，不足採信。且如系爭
      三七、三九號房屋確為上訴人獨資興建，何須同意將該二屋之租金交給父母作
      為生活費之用？嗣將系爭三九號房屋應有部分二分之一移轉登記予被上訴人丙
      ○○時，又何須與郭春地協議以系爭三七號房屋租金之收取權作為交換條件？
  (四)上訴人提出其與被上訴人甲○○及父親交談之錄音帶及其譯文，被上訴人甲○○
    雖於上訴人質問：「房子是我蓋的你不知道嗎？」時答以：「名字是我的，我就
    有主張意見的權利」，又就原告收取系爭三七號房屋租金之期間，答以：「本都
　　拿回去了」等語，惟查系爭三七、三九號房屋究係由何人以何資金興建為一客觀
　　存在之事實，於兩造激烈爭執之情形下，自不能僅以上訴人質問被上訴人甲○○
　　「房子是我蓋的你不知道嗎？」時答以：「名字是我的，我就有主張意見的權利
　　」，即據以推得系爭三七、三九號房屋為上訴人所獨資興建，況上訴人於上開對
　　話中亦明白提及：「不然很簡單，你那間過給老爸，然後兩間都給爸，一樣都他
　　收啊，就恢復本來的樣子」等語，顯見上訴人「當時」亦不認為系爭三七、三九
　　號房屋為其個人獨資興建；至於被上訴人甲○○於談及上訴人收取系爭三七號房
　　屋租金之期間問題時，答以：「本都拿回去了」一語，亦不足以說明興建系爭三
　　七號房屋之資金係由上訴人獨力出資，蓋因上訴人為家中長子，較早出社會就業
　　，其早期工作所得亦均交給父母供全家生活開銷之用，對家中多所貢獻，如前所
　　述，是被上訴人甲○○於談及原告收取系爭三七號房屋租金之期間時，亦可能主
　　觀上認為上訴人自八十四年起至發生爭執時止所收取之租金已足以彌補上訴人過
　　去對家中之貢獻，始答稱「本都拿回去了」一語，是亦無法僅憑上開談話內容即
　　遽認系爭三七、三九號房屋為原告所獨資興建。
  (五)按公同共有關係係基於公同關係而共有一物，亦即以公同關係為前提，公同關係
    之發生，除民法第八百二十七條第一項所規定依法律規定或依契約訂定而生者外
    ，尚有由習慣承認而生或直接以判例承認者，如家產即為適例（詳參謝在全著，
    民法物權論上冊，第三七六至三七七頁，八十一年六月修訂版）。而我國實務上
    亦認為臺灣之家產自清朝以降即屬父祖子孫所構成家屬之公同共有，日本據台後
    ，雖統治權更易，但社會制度並未立即改變，仍然維持家產制度，戶主所有之財
    產，除有特別情事外，均屬此種財產，家產未經分析以前，係家屬全體公同共有
    ；關於家產分析，本質上與公同共有物之分割相同，其效果在於終止共有關係，
    使各共有人就其應得部分成為單獨所有人（八十六年度台上字第一六三０、二二
    九０號判決參照）。次按公同共有人有時人數眾多，若關於共同共有物權利之行
    使，均須經全體之同意，不僅深為困難，且將有害公同共有人之利益，故實務上
    採取若干變通辦法，以濟其窮，例如認為管理家務之家長於受概括委任之範圍內
    ，已受有其他公同共有人之同意，得處分公同共有人之家產（詳參謝在全著，前
    揭書，第三八二至三八三頁）。我國實務上亦認為「家長管理家務如為家屬全體
    之利益，自得處分家產」（司法院二十三年院字第一０六九號解釋(一)參照）、「
    公同共有人未得共有人全體同意，雖無擅自處分共有物之權，然一共有人若係他
    共有人之家長，事實上確係以家長資格代表共有人全體所為之法律行為，則不能
    概謂為無效」（最高法院十八年上字第一九六號判例參照）、「某氏既係以家長
    資格代表共有人將訟爭房屋出賣，維持共同生活，或清償公共負擔，上訴人自不
    得主張其所有權移轉契約無效」（最高法院四十一年度台上字第八四號判例參照
    ）。又按不動產物權經法律行為而取得、設定、喪失及變更者，非經登記不生效
    力，此為民法第七百五十八條所明定，可見辦理登記乃為不動產物權行為生效要
    件之一，欲依法律行為使不動產物權發生變動者，絕對須辦理登記，故學理上稱
    此種登記為「絕對登記」；至於所謂「保存登記」，則係指土地法第三十八條所
    定土地總登記中之第一次所有權登記及土地登記規則第六十九條所定之建物所有
    權第一次登記，此際所有人雖未辦理所有權登記，惟已處於取得所有權之地位，
    辦理登記乃在保全與維持其所有權之現狀，其性質屬於「宣示登記」、「相對登
    記」，與民法第七百五十八條之登記係屬「創設登記」、「絕對登記」有異；惟
    地政登記實務上有中間省略登記之情形，例如出資建築房屋之甲，於建築完成後
    ，因事實行為而原始取得該屋所有權，未辦理第一次所有權登記（保存登記），
    即將房屋出售於乙，乙又售於丙，此際依法甲本應先以自己名義辦理保存登記，
    以丙再據以輾轉辦理所有權移轉登記，惟丙卻省略甲乙之二次登記，而逕由丙辦
    理保存登記，此種情形之保存登記，實質上仍生物權變動之效力（詳參謝在全著
    ，前揭書，第七六、一二一頁）。
  (六)本件興建系爭三七、三九號房屋所需之資金，係由上訴人與被上訴人甲○○之父
    郭春地以家產即上開家人共同收入所累積之結餘款加上系爭三七號房屋租金來支
    付，是系爭三七、三九號房屋完工後，既為上開家產變價所得，仍不失其家產之
    性質，亦即由全家人因事實行為而原始取得該二房屋之公同共有權；嗣後家長郭
    春地徵得家人同意後，於辦理系爭三七號房屋建物所有權第一次登記時，省略中
    間登記，而直接將該房屋所有權登記予上訴人之妻郭曹淑美及被上訴人甲○○應
    有部分各二分之一，於辦理系爭三九號房屋建物所有權第一次登記時，亦省略中
    間登記，而直接將該房屋所有權登記為上訴人所有，業如前述，揆諸前揭法律問
    題之說明，系爭三七、三九號房屋分別直接登記予上訴人之妻郭曹淑美、被上訴
    人甲○○及上訴人之情形，應屬家產之分析，亦即將家人公同共有家產中之系爭
    三七號房屋協議分割予上訴人之妻郭曹淑美及被上訴人甲○○各二分之一，將家
    人公同共有家產中之系爭三九號房屋協議分割予上訴人單獨所有，郭曹淑美、被
    上訴人甲○○因而取得系爭三七號房屋之所有權應有部分各二分之一，上訴人則
    單獨取得系爭三九號房屋之所有權。惟因家人協議時，約定系爭三七、三九號房
    屋之租金須交給郭春地作為其夫妻之生活費，是郭曹淑美、被上訴人甲○○及上
    訴人應遵守上開約定，自不待言，惟仍與附負擔之贈與迥不相侔，故上訴人主張
    被上訴人甲○○所有系爭三七號房屋應有部分二分之一係受贈自上訴人，且附有
    應由郭春地收取該屋租金之負擔等情，殊難憑採。
  (七)依上訴人所提出之公證書影本、建築改良物贈與所有權移轉契約書影本、贈與稅
    免稅證明書、系爭三九號房屋之建物登記謄本（見原審卷第十五至二十二頁），
    均載明上訴人於八十四年四月七日將系爭三九號房屋應有部分二分之一贈與被上
    訴人丙○○，而非贈與被上訴人甲○○，是贈與契約之當事人應為上訴人與被上
    訴人丙○○，況上訴人於其所提出之錄音帶及其譯文中亦自承：「什麼我去過，
    是我贈與給丙○○噯！那你過還給我啊」等語，亦證系爭三九號房屋應有部分二
    分之一係上訴人贈與被上訴人丙○○，故上訴人主張本件贈與契約存在於上訴人
    與被上訴人甲○○之間，其係依被上訴人甲○○指示將系爭三九號房屋應有部分
    二分之一移轉登記於被上訴人丙○○名下等情，洵不足採。
  (八)證人郭春地於九十年四月二十三日原審言詞辯論期日到庭證稱：「三九號房子應
    有部分二分之一經過原告  (即上訴人，以下同)移轉給其子郭家昇後，我有要求
　　原告將另外二分之一移轉給甲○○的兒子丙○○（是用送的），原告也同意並且
　　辦理移轉登記。當時有與原告約定，條件為將三七號的租金讓他收取使用，但並
　　沒有說讓他收多久的時間，‧‧‧」等語（見原審卷第五十七頁），證人郭美珠
　　於上開期日到庭亦證稱：「三九號房子後來我父親要求原告過戶二分之一給被告
　　(即被上訴人，以下同)，原告剛開始不同意，經過我從中斡旋，最終原告與我父
　　親達成協議，他將二分之一的產權過戶給被告，但是我父親同意將三七號的房租
　　交給原告收取，但是當時確實沒有講清楚由原告收多久的時間。在協商的過程中
　　，都是我代為轉達我父母的意見與原告協商，至於被告只是處在被動的地位，他
　　們並沒有出面」、「在我從中協商雙方達成協議後，我並沒有將協商的結果告訴
　　甲○○，但是後來四、五年的期間都是依照協議在運作，大家都沒有什麼意見，
　　只是最近甲○○為了稅金的問題才提出異議」等語（見原審卷第五十八頁），另
　　證人郭美嬌於九十年六月七日原審言詞辯論期日到庭證稱：「之前的房租都是給
　　爸爸收，為了孝敬老人家，所以原告將兩間房子的房租給爸爸收，後來是我爸爸
　　叫我大哥將房子一半過給丙○○，條件是他要將其中一棟房子的房租給原各收取
　　，房租要收多久並沒有說清楚。」等語（見原審卷第八十八頁），證人林秀蘭於
　　上開期日到庭亦證稱：「三九號房子原告過一半給他兒子後，爸爸說這樣不公平
　　，要求過另一半給被告，但是原告不同意，所以爸爸說要把那棟房子的租金給原
　　告收，‧‧‧」等語（見原審卷第八十九頁），證人郭美惠於上開期日到庭亦證
　　稱：「兩棟房子的房租原來都是給父母在收，後來爸爸要求將三九號房子的二分
　　之一登記給被告，原告不同意，爸爸就以其中一棟房子的租金給原告收作為交換
　　條件，當時並沒有說要原告收多久的房租。」等語（見原審卷第九十頁）。
  (九)由前開證人之證言，又上訴人於本院九十年十二月四日準備程序期日陳述：「（
    贈與契約在哪裡？）因地是父親的，所以我才贈與。沒有訂立書面的贈與契約，
    這是我與我父親約定的，甲○○當時尚小，他並沒有參與。（贈與的負擔是如何
    附上去的？）當初，我們蓋房子時，因只有我在賺錢，所以房子是一人登記一半
    ，租金我父親收，這是我與我父親的口頭約定。」等語，足證上訴人與郭春地協
    議以將系爭三七號房屋之租金讓上訴人收取作為交換條件，而由上訴人將系爭三
    九號房屋應有部分二分之一贈與被上訴人丙○○，惟被上訴人甲○○、丙○○自
    始至終均未參與上訴人與郭春地間之協議，縱被上訴人知悉該協議內容，亦非該
    協議之當事人，是該協議之當事人應為上訴人與郭春地。況觀諸上訴人與被上訴
    人丙○○所簽訂之公證書影本、建築改良物贈與所有權移轉契約書影本上均未有
    何負擔之約定之記載。則上訴人主張其將系爭三九號房屋應有部分二分之一贈與
    被上訴人甲○○，並附有被上訴人甲○○應同意其收取系爭三七號房屋租金之負
    擔等情，顯不足採。
五、綜上所論，興建系爭三七、三九號房屋之資金，係由上訴人與被上訴人甲○○之
    父郭春地以家產支付，是系爭三七、三九號房屋即為家產之一部份，嗣後家長郭
    春地徵得家人同意後，先後分析上開家產，將系爭三七、三九號房屋分別直接登
    記予上訴人之妻郭曹淑美、被上訴人甲○○及上訴人，亦即將家人公同共有家產
    中之系爭三七號房屋協議分割予上訴人之妻郭曹淑美及被上訴人甲○○各二分之
    一，將家人公同共有家產中之系爭三九號房屋協議分割予上訴人單獨所有，惟家
    人於協議同時約定系爭三七、三九號房屋之租金須交給郭春地作為其夫妻之生活
　　費，又郭春地於發現上訴人將系爭三九號房屋應有部分二分之一移轉給其子郭家
　　昇後，即經由郭美珠從中斡旋，最終上訴人同意將系爭三九號房屋另外二分之一
　　應有部分贈與被上訴人丙○○並已依約辦理移轉登記，郭春地則同意以系爭三七
　　號房屋之租金讓上訴人收取作為交換條件，惟該協議並非上訴人贈與系爭三九號
　　房屋二分之一應有部分予被上訴人丙○○所附之負擔，均如前述，上訴人既非贈
　　與系爭三七號房屋二分之一應有部分予被上訴人甲○○之當事人，而被上訴人甲
　　○○亦非上訴人贈與系爭三九號房屋二分之一應有部分予被上訴人丙○○之當事
　　人，且該贈與亦未附有任何負擔。則上訴人主張依民法第四百十二條第一項及第
　　四百十六條第一項第一款之規定，撤銷其與被上訴人二人間之贈與契約，並依不
　　當得利之規定，訴請被上訴人甲○○、丙○○分別將系爭三七、三九號房屋所有
　　權應有部分各二分之一移轉登記予上訴人，洵屬無據，為無理由，應予駁回。原
　　審為上訴人敗訴之判決，並無不合。上訴意旨指摘原判決不當，求予廢棄改判，
　　為無理由，應予駁回。
六、據上論結，本件上訴為無理由，依民事訴訟法第四百四十九條第一項、第七十八
    條，判決如主文。
中　　　華　　　民　　　國　　九十一　　年　　　四　　　月　　　三　　　日
　　　　　　　　　　　　　　　臺灣高等法院民事第九庭
　　　　　　　　　　　　　　　　　　審判長法　官　吳　謙　仁
　　　　　　　　　　　　　　　　　　　　　法　官　魏　大　喨
　　　　　　　　　　　　　　　　　　　　　法　官　游　婷　麟
右正本係照原本作成。
不得上訴。
中　　　華　　　民　　　國　　九十一　　年　　　四　　　月　　　三　　　日
　　　　　　　　　　　　　　　　　　　　　書記官　林　初　枝
